臺灣臺中地方法院民事判決　　　　　　　100年度家訴字第1號
原　　　告　台新國際商業銀行股份有限公司
法定代理人　吳清文
訴訟代理人　施振源
　　　　　　張智賢
被　　　告　蔡煥卿
　　　　　　蔡劉碧玉
上列當事人間聲請宣告夫妻分別財產制事件，本院於民國一百年
五月十日言詞辯論終結，判決如下：
    主      文
被告間之夫妻財產制改用分別財產制。
訴訟費用由被告蔡煥卿負擔。
    事實及理由
一、原告起訴主張：被告二人為夫妻關係，現婚姻關係尚存續中
    ，渠等婚後未向法院辦理夫妻分別財產制契約登記。訴外人
    陳榮基於民國八十五年八月八日，偕同被告蔡煥卿為連帶保
    證人向大安商業銀行股份有限公司（嗣由原告合併概括承受
    ）借款新臺幣（下同）六百萬元整。有關借款期限、繳息方
    式及利息違約金之計算均詳載於本票及契約書。未料自八十
    六年三月八日起，訴外人陳榮基即未能依約繳息，屢經催討
    無效。經原告於八十七年八月聲請強制執行訴外人陳榮基之
    房屋債權，受償五萬三千八百三十九元。原告於九十四年十
    月間聲請強制執行被告蔡煥卿之房屋債權，受償二千四百元
    ，並經鈞院發給九十三年度執辰字第三五二四五號債權憑證
    （嗣經本院以九十九年度司執辰字第五一九三九號執行無效
    果）。原告再於九十六年八月間，聲請執行訴外人陳榮基之
    房屋債權及被告蔡煥卿知薪資，然執行未果。訴外人陳榮基
    名下之財產已多次執行無實益，被告蔡煥卿名下已無財產可
    供執行。為此，爰依民法第一千零十一條規定，請准宣告被
    告間之夫妻財產制改為分別財產制等語。
二、(一)被告蔡煥卿辯以：伊不知自己為連帶保證人，亦不清楚有
    多少債務，本票上之簽名並非伊所簽，係訴外人陳榮基盜用
    伊之印章且偽造伊之簽名，伊僅是被訴外人陳榮基抓去當人
    頭，伊不同意原告的請求。因伊名下並無財產，故於本票裁
    定及強制執行程序均未提出異議等語，資為抗辯。並聲明：
    原告之訴駁回。(二)被告蔡劉碧玉辯以：訴外人陳榮基已經離
    境，找不到人了。渠名下並無財產等語。並聲明：原告之訴
    駁回。
三、得心證之理由：
(一)1.按夫妻未以契約訂立夫妻財產制者，除本法另有規定外，以
  法定財產制，為其夫妻財產制；債權人對於夫妻一方之財產已
  為扣押，而未得受清償時，法院因債權人之聲請，得宣告改用
  分別財產制，民法第一千零五條、第一千零十一條分別定有明
  文。而所謂未得受清償，包括全無可扣押之物或所扣押之物數
  量不足，及所扣押之財產不足清償該為扣押之債權人債權等情
  形（最高法院八十九年度台上字第八五四號民事判決參照）。
  2.債務人對於支付命令未於法定期間合法提出異議者，支付命
  令與確定判決有同一之效力。前項支付命令有第四百九十六條
  第一項之情形者，得提起再審之訴，並以原支付命令之聲請，
  視為起訴；又除別有規定外，確定之終局判決就經裁判之訴訟
  標的，有既判力，民事訴訟法第五百二十一條、第四百條第一
  項分別定有明文。按為訴訟標的之法律關係，於確定之終局判
  決中已經裁判者，就該法律關係即有既判力，當事人雖僅於新
  訴訟用作攻擊防禦方法，法院亦不得為反於確定判決意旨之裁
  判，業經最高法院著有三十年上字第八號判例可資參照。
(二)查：1.原告主張：被告二人之夫妻關係現仍存續中，且未約定
  夫妻財產制之事實，為被告所不爭執，且有戶籍謄本及本院登
  記處函文在卷可稽，原告此部分主張堪信為真實。2.原告主張
  ：被告蔡煥卿積欠原告債務，經原告聲請強制執行，然被告蔡
  煥卿名下已無財產，可供扣押執行之事實，為被告蔡煥卿部分
  否認，辯稱；係訴外人陳榮基盜用伊之印章且偽造伊之簽名，
  以伊為保證人向原告借款，因伊名下並無財產，故伊於本票裁
  定或支付命令或強制執行等法院相關程序中，均未向法院提出
  異議云云。原告主張之上開事實，業據其提出本票、中長期放
  款借據、財政部函、九十三年度執辰字第三五二四五號債權憑
  證（執行名義為本院八十六年度促字第一九三五八號確定支付
  命令、嗣經本院以九十九年度司執辰字第五一九三九號執行無
  效果）、國稅局財產所得為證。被告蔡煥卿雖以前詞置辯，惟
  為原告所否認，且被告蔡煥卿亦未舉證以實伊說。況揆諸上開
  說明，確定支付命令與確定判決有同一之效力，既具有既判力
  ，法院並不得為反於該與確定判決同一效力之支付命令意旨之
  裁判。故縱被告蔡煥卿上開所辯屬實，亦非本件所得加以審酌
  ，而應由被告蔡煥卿另行對上開確定支付命令聲請再審，始得
  審酌。準此，被告蔡煥卿並無可採。3.被告婚後未以契約訂立
  夫妻財產制，自應以法定財產制為伊等之夫妻財產制。現因原
  告即債權人對於被告蔡煥卿之財產強制執行後，仍不足清償原
  告之債權。是揆諸前揭說明，原告自得聲請宣告被告間之夫妻
  財產制改為分別財產制。從而，原告依民法第一千零十一條規
  定，訴請判決如主文所示，為有理由，應予准許。
四、訴訟費用負擔之依據：民事訴訟法第七十八條、第八十五條
    第一項但書。
中    華    民    國   100    年    5     月    24    日
                  家事法庭    法  官  唐敏寶
以上為正本係照原本作成。
如對本判決上訴，須於判決送達後二十日之不變期間內，向本院
提出上訴狀（須付繕本）。
如委任律師提起上訴者，應一併繳納上訴審裁判費。
中    華    民    國   100    年    5     月    24    日
                              書記官  丁文宏